【裁判字號】    97,勞簡上,23
【裁判日期】    980902
【裁判案由】    給付薪資等
【裁判全文】
臺灣士林地方法院民事判決            97年度勞簡上字第23號
上  訴  人  一六八國際旅行社有限公司
法定代理人  甲○○
訴訟代理人  陳添信律師
被上訴人    乙○○
上列當事人間請求給付薪資等事件，上訴人對於中華民國97年9
月26日本院士林簡易庭97年度士勞簡字第6 號第一審判決提起上
訴，本院於民國98年8 月20日言詞辯論終結，判決如下：
    主  文
原判決（除確定部分外）關於命上訴人給付超過新臺幣肆萬肆仟
捌佰肆拾元，及自民國九十七年四月二十二日起，按週年利率百
分之五計算之利息部分，及該部分假執行之宣告，暨訴訟費用之
裁判均廢棄。
上開廢棄部分，被上訴人在第一審之訴駁回。
其餘上訴駁回。
第一審命由上訴人負擔之訴訟費用新臺幣壹仟伍佰拾伍元，其
中十分之七即新臺幣壹仟零柒拾伍元應由被上訴人負擔，其餘十
分之三即新臺幣肆佰陸拾元仍由上訴人負擔。
第二審訴訟費用新臺幣貳仟佰貳拾伍元，由被上訴人負擔十分
之七即新臺幣壹仟陸佰貳拾捌元，其餘十分之三即新臺幣陸佰玖
拾柒元由上訴人負擔。
    事實及理由
一、被上訴人起訴主張：被上訴人自民國95年8 月6 日起，受僱
    於上訴人，擔任旅遊業務工作一職，約定被上訴人之薪資為
    抽傭制，即依所辦理之業務，自上訴人所得利潤中，以被上
    訴人分得十分之四、上訴人分得十分之六之比例拆帳，按件
    計酬，上訴人並應於次月15日支付之。被上訴人因上訴人積
    欠薪資，於96年9 月21日離職，上訴人迄今尚積欠被上訴人
    之項目及金額為：一訴外人徐明寬、李長青、簡如玉、陳嬉
    鴻、江麗秀、呂建芳、范淑惠、楊安婷、游雅惠、趙苑婷、
    沈永雄等11人（以下合稱系爭11人），均為向上訴人購買旅
    遊產品之客戶，其等業務均由被上訴人承辦並完成工作，被
    上訴人應分得新臺幣（以下未註明幣別者均同）10萬9,840
    元之利潤，惟未據上訴人給付之；二96年6 月17日出團之西
    藏旅遊團體（下稱系爭6 月17日團體），被上訴人所應分得
    之利潤為4 萬元，上訴人應予給付；三被上訴人承接之旅客
    王頌玲，遭上訴人沒收訂金5 萬元，被上訴人應分得利潤2
    萬元，上訴人亦未給付之。以上共計16萬9,840 元（第二三
    項請求係於97年7 月16日言詞辯論期日追加請求，參見原審
    卷第51頁）。爰起訴聲明請求判決：上訴人應給付被上訴人
    16萬9,840 元，及其中10萬9,840 元自支付命令送達翌日即
    97年4 月22日起，其餘6 萬元自追加聲明翌日即97年7 月17
    日起，均至清償日止，按週年利率5%計算之利息。
二、上訴人則以：上訴人整理96年7 月至8 月公司旅客名單及相
    關交易資料，並未見被上訴人所稱系爭11人之相關交易資料
    ，而被上訴人亦曾承認以上訴人名義私自招攬客戶，足見系
    爭11人非上訴人之客戶，被上訴人無權請求上訴人分配利潤
    ，又被上訴人自96年7 月8 日起，即未正常至公司上班，顯
    未能獨立系爭11人之旅遊業務，其工作未完成，自不應請求
    分配利潤。另系爭6 月17日團體，上訴人所獲總利潤僅4 萬
    元，被上訴人應分配之利潤1 萬6,000 元，業已給付並經被
    上訴人簽收，不得事後再爭執金額計算有誤。上訴人沒收旅
    客王頌玲之訂金5 萬元，係為彌補上訴人之損失，上訴人於
    該案件並無利潤可言，被上訴人不得請求分配利潤。另被上
    訴人積欠上訴人借款16萬5,000 元，縱上訴人應負給付之責
    ，亦得主張抵銷等語，資為抗辯。並聲明：駁回被上訴人之
    訴。
三、原審對被上訴人之請求，判決上訴人應給付14萬9,840 元，
    及其中8 萬9,840 元自97年4 月22日起，其餘6 萬元自97年
    7 月17日起，均至清償日止，按週年利率5%計算之利息，而
    駁回被上訴人其餘之訴。上訴人就其敗訴部分聲明不服，上
    訴聲明請求：(一)原判決不利於上訴人之部分廢棄。(二)上開廢
    棄部分，被上訴人在第一審之訴駁回。被上訴人則聲明：駁
    回上訴（原審判決被上訴人敗訴部分，未據被上訴人上訴，
    已告確定）。
四、兩造不爭執之事實：
  (一)被上訴人自95年8 月6 日起，受僱於上訴人，擔任旅遊業務
    工作一職，約定被上訴人之薪資為抽傭制，即依所辦理之業
    務，自上訴人所得利潤中，以被上訴人分得十分之四、上訴
    人分得十分之六之比例拆帳，按件計酬，上訴人並應於次月
    15日支付之。
  (二)被上訴人於96年9 月21日自上訴人公司離職。
  (三)王頌玲於96年3 月16日以電話向上訴人訂購旅遊產品（業務
    人員為被上訴人），並於96年3 月21日給付訂金5 萬元，嗣
    因故取消訂購，上訴人遂沒收已支付之全額訂金5 萬元。
五、本件經兩造整理並簡化之爭點為：
  (一)系爭11人是否被上訴人為上訴人所招攬之旅客？被上訴人是
    否已完成工作而得請求上訴人分配利潤？其金額為若干？
  (二)系爭6 月17日團體，上訴人所獲總利潤及被上訴人得分配之
    利潤為若干？（係總利潤為4 萬元，抑或被上訴人應分配利
    潤為4 萬元？）被上訴人因完成系爭6 月17日團體之工作，
    簽收領取1 萬6, 000元，是否係兩造會算分配之結果？
  (三)上訴人沒收王頌玲繳付之訂金5萬元，是否因此獲有利潤？
    被上訴人得否請求分配其利潤？如得請求，其金額為若干？
  (四)上訴人得否以被上訴人尚積欠其16萬5,000 元之債務為由，
    主張抵銷？
六、茲分述如下：
  (一)被上訴人得請求分配系爭11人之利潤，共計8萬9,840元：
    1.系爭11人應係向上訴人購買旅遊產品之客戶：
      (1)被上訴人主張系爭11人係伊為上訴人承攬並完成相關工
        作之旅客，業據上訴人於原審自認，惟於本院審理中則
        予以否認，並主張撤銷自認。按當事人主張之事實，經
        他造於準備書狀內或言詞辯論時或在受命法官、受託法
        官前自認者，無庸舉證。自認之撤銷，除別有規定外，
        以自認人能證明與事實不符或經他造同意者，始得為之
        。民事訴訟法第279 條第1 項、第3 項定有明文。經查
        ，上訴人法定代理人於原審97年8 月13日言詞辯論期日
        已自認：「那些客戶都是公司的客戶沒有錯」等語（原
        審卷第67頁），則依上開法條規定，上訴人於本院撤銷
        「系爭11人為上訴人客戶」之自認，自應證明其自認與
        事實不符，始得為之。上訴人僅空言否認系爭11人為其
        客戶，實未能認定上訴人已證明其自認與事實不符。且
        上訴人以客戶名單、消費金額、接單業務等文件係業務
        機密為由，拒絕提出96年8 、9 月之客戶名單等相關資
        料（本院卷第30頁），本院所調得之上訴人客戶信用卡
        刷卡付款資料（本院卷第126 頁至第144 頁），上訴人
        亦表示無從核對客戶名單云云（本院卷第183 頁），則
        本院即無從據以核對系爭11人究否為上訴人客戶，由是
        ，上訴人主張其自認與事實不符而予撤銷云云，即非有
        據。
      (2)況按，上訴人於原審97年8 月13日言詞辯論期日，就系
        爭11人中游雅惠部分，陳述其出團及後續相關出團細節
        為：「她（被上訴人）主張9 月份出團的客戶游雅惠，
        其實是在8 月份就出團，而且在西藏發生重大的事情..
        . 因為原告（即被上訴人）已經離職完全沒有處理，都
        是公司在善後，而且賠償很多錢」等語（原審卷第66頁
        ），堪信上訴人確實知悉游雅惠為上訴人之客戶、由上
        訴人辦理團體旅遊事項之情，並具體掌握游雅惠出團狀
        況及後續相關處理細節。從而，上訴人自認系爭11人確
        係其客戶乙節，堪信確與事實相符，上訴人不得撤銷其
        自認。
      (3)綜上，按民事訴訟法第279 條規定，應依上訴人之自認
        ，認系爭11人確係向上訴人購買旅遊產品之客戶。
    2.上訴人另辯稱，系爭11人所支付之款項，未據被上訴人繳
      交予上訴人云云。經查，上訴人並不爭執系爭11人均已出
      團完畢之情，如被上訴人果未將所收受之款項交付上訴人
      ，則上訴人當無可能於未收受客戶任何旅遊費用之際，即
      為系爭11人安排旅遊，並支付住宿酒店、餐廳、交通工具
      、觀光景點門票等費用之理。且依通常交易習慣，消費者
      向旅行社購買旅遊產品時，如係以匯款方式給付，當係直
      接匯入旅行社之帳戶，如係以刷卡方式給付，因上訴人始
      為得向銀行請款之特約商店，故消費者支付對象亦為上訴
      人，衡情該款項均係由上訴人收受。上訴人抗辯系爭11人
      均係被上訴人「私接」之客戶，被上訴人未將客戶支付之
      款項繳交予上訴人云云，洵無足取。
    3.上訴人復辯稱：被上訴人未完成工作，依約不能分配利潤
      云云。惟系爭11人既均已出團完畢，上訴人復未舉證證明
      被上訴人有何未完成出團前置工作，或被上訴人未完成之
      工作係由何人、如何代為處理之情，其空言抗辯，自不足
      採。上訴人另抗辯被上訴人就出團發生事故之狀況（即游
      雅惠參加之團體）未加處理，均由上訴人善後且賠償很多
      錢云云，惟亦未舉證以實其說，尚難採信。
    4.上訴人不爭執系爭11人之利潤並未分配予被上訴人，復無
      法舉證證明被上訴人有何未依約交付款項、處理相關業務
      之情，則依兩造之約定（參見不爭執事實(一)），上訴人自
      應分配利潤予被上訴人。上訴人雖辯稱：被上訴人主張之
      金額僅係模擬計算，上訴人應舉證證明其應受分配之正確
      金額云云。惟按當事人主張有利於己之事實者，就其事實
      有舉證之責任，但法律別有規定或依其事實顯失公平者，
      不在此限，此為民事訴訟法第277 條所明定。經查：上訴
      人因辦理系爭11人之旅遊業務所實際支出之住宿酒店、餐
      廳、交通工具、觀光景點門票等成本，及據此計算而得之
      利潤究為若干等資訊，均由上訴人掌握，被上訴人實無從
      確切得知。被上訴人有請求上訴人分配利潤之權利，既經
      認定，如僅因其無從取得上訴人所管理掌控之文書、帳冊
      資料而不能精確計算金額，即逕認被上訴人未負舉證責任
      ，顯有失公平。上訴人既不願提出相關文書帳冊資料，以
      證明其成本及利潤計算方式，亦未能證明被上訴人得請求
      上訴人給付之金額較被上訴人所主張之金額為低，應認被
      上訴人主張之預估利潤金額（共計22萬4,600 元）為可採
      信，並據以計算被上訴人得分之金額即其中十分之四，即
      8 萬9,840元。
  (二)被上訴人不得請求上訴人給付系爭6 月17日團體之利潤差額
    4 萬元：
    被上訴人自承，96年5 月、6 月之薪資共計12萬7,671 元，
    業經被上訴人領取、簽收確認（本院卷第94頁背面、原審卷
    第10頁），被上訴人復自承就系爭6 月17日團體業已受分配
    利潤1 萬6,000 元（原審卷第75頁），則兩造就被上訴人於
    96年5 月、6 月（含系爭6 月17日團體）應分配之利潤總數
    ，應已會算確認完訖。上訴人事後未能提出具體證據，僅空
    言「計算錯誤」云云，請求被上訴人就系爭6 月17日團體之
    利潤再另行給付4 萬元，顯乏依據，該部分請求為無理由。
  (三)上訴人沒收王頌玲訂金5 萬元部分，被上訴人不得請求分配
    利潤2萬元：
    上訴人沒收王頌玲所支付之訂金5 萬元一節，為兩造所不爭
    執之事實（參見兩造不爭執事實(三)），被上訴人雖主張上訴
    人並無任何成本支出，沒收之5 萬元全部為上訴人之利潤云
    云，惟上訴人則否認有任何利潤。經查，被上訴人曾以「一
    六八國際旅行社客服人員乙○○」之名義，發函向品保協會
    （中華民國旅行業品質保障協會）說明王頌玲訂金遭沒收之
    相關過程及後續處理方式，其內容略為：「我社於96年3 月
    16日接到王頌玲小姐來電，需求訂購行程青藏鐵路青海10日
    遊，報名人數為10人，團費為每人5 萬6,500 元。本人於96
    年3 月21日收到訂購確認單與匯款單傳真，... 線控說因為
    格爾木這段車位非常緊張，青鐵車票已拿妥且是用高的金額
    代價拿下來的... 」等語（本院卷第53頁參照），堪信被上
    訴人確實知悉王頌玲繳付之訂金5 萬元，已用以支付購買青
    鐵車票之費用，被上訴人空言辯稱係受上訴人法定代理人指
    示始作成上開說明函云云，洵無足取。且依上訴人提出之西
    藏第3 級特種國際旅行社團隊費用撥款結算通知單、轉帳匯
    款單（本院卷第51頁、第52頁），亦足資證明上訴人於收受
    5 萬元訂金之翌日（即96年3 月22日），即匯款人民幣1 萬
    6,000 元至西藏第3 級特種國際旅行社，支付鐵路軟臥車票
    （每人人民幣1,600 元，共10張），則上訴人主張其所沒收
    之訂金尚不敷支應已支出之成本，並無任何利潤乙節，即為
    可採。被上訴人主張上訴人因沒收訂金而得到5 萬元利潤，
    伊得請求分配其中十分之四即2 萬元云云，實非可信。
  (四)上訴人以伊對被上訴人有借款債權16萬5,000 元為由，主張
    抵銷。經查：
    1.被上訴人於原審自認確實積欠上訴人4 萬5,000 元（原審
      卷第52頁），則依民事訴訟法第279 條規定，上訴人無庸
      再舉證，應認伊主張對被上訴人有4 萬5,000 元借款債權
      之情為可信。被上訴人嗣後於本院審理中承認欠負上訴人
      之借款金額雖變更（減少）為4 萬元，惟其未能證明於原
      審自認之欠款金額有何與事實不符之情狀，且差額5,000
      元部分之債務，亦查無何因清償或其他原因消滅之事由，
      本院自應仍以被上訴人於原審自認積欠之金額，為判決之
      依據，附此敘明。
    2.上訴人另主張：被上訴人於交易損益總表（原審卷第35頁
      ），已簽名確認欠款金額為10萬5,000 元云云。被上訴人
      則辯稱伊簽署之交易損益總表，左下角並無「45,000+ 新
      借60,000元，合計105,000 元（欠款未還），本人同意於
      還公司欠款，絕無異議，違反本人願放棄所有先訴抗辯權
      ，借款人簽名」等手寫字樣（下稱系爭手寫內容，原審卷
      第10頁），系爭手寫內容係上訴人事後加註者。參酌被上
      訴人所提出之交易損益總表（原審卷第10頁）並無系爭手
      寫內容；復觀諸上訴人所提出之交易損益總表（原審卷第
      35頁），系爭手寫內容與被上訴人簽名之相互位置並不一
      致之情，亦堪認定其書寫時間並非同時；及上訴人不否認
      系爭手寫內容確係上訴人法定代理人所為等情，均足認被
      上訴人簽署交易損益總表時，並無系爭手寫內容之記載。
      從而，本院自難以上訴人自行書寫製作之系爭手寫內容，
      即遽信被上訴人已承認對上訴人所負借款債務金額為10萬
      5,000 元。
    3.上訴人復主張：被上訴人於96年7 月24日另向上訴人借款
      6 萬元云云，並提出付款簽收簿（下稱系爭簽收簿）為據
      。惟查，系爭簽收簿載明被上訴人領受6 萬元之原因係「
      96年7 月份薪資預領」（本院卷第91頁），而96年7 月份
      薪資本應於8 月15日結算（上訴人自承，本院卷第95頁參
      照），準此，被上訴人於96年7 月24日領取6 萬元，實係
      將原應於96年8 月15日受領之薪資，提早於96年7 月24日
      支領。而上訴人就其於96年8 月15日未再另行給付被上訴
      人96年7 月份薪資之情，既不加以爭執，復未證明被上訴
      人於96年7 月份應領薪資是否少於6 萬元及其差額若干，
      由是，上訴人執系爭簽收簿之記載，以被上訴人於96年7
      月24日向其借款6 萬元云云，主張抵銷，亦屬無稽。
    4.綜上，被上訴人對上訴人所負借款債務應為4 萬5,000 元
      ，上訴人於4 萬5,000 元之範圍內主張抵銷，為有理由，
      應可採信。
七、總結上述，被上訴人請求上訴人分配系爭11人購買旅遊產品
    之利潤8 萬9,840 元部分，應屬可採；至被上訴人請求分配
    系爭6 月17日團體之利潤4 萬元、王頌玲訂金沒收利潤2 萬
    元部分，則無足取。另上訴人主張以伊對被上訴人之4 萬5,
    000 元借款債權主張抵銷部分，亦為有據，抵銷後上訴人應
    給付之金額為4 萬4,840 元。從而，被上訴人依兩造之契約
    約定，請求上訴人給付4 萬4,840 元，及自支付命令送達翌
    日即97年4 月22日起，按週年利率5%計算之利息，為有理由
    ，應予准許。逾此部分之請求，即為無據，應予駁回。原審
    就超過上開應准許部分，為上訴人敗訴之判決，並為假執行
    之宣告，自有未洽，上訴意旨就此部分指摘原判決不當，求
    予廢棄改判，為有理由。至上開應准許部分，原審判命上訴
    人給付，並為假執行之宣告，核無違誤，上訴意旨就此部分
    仍執陳詞，指摘原判決不當，求予廢棄，為無理由，應駁回
    其上訴。
八、第一審命由上訴人負擔之訴訟費用1,535 元，其中十分之七
    即1,075 元應由被上訴人負擔，其餘十分之三即460 元仍由
    上訴人負擔。第二審訴訟費用2,325元，由被上訴人負擔十
    分之七即1,628 元，其餘十分之三即697 元由上訴人負擔（
    上訴人負擔第1 、2 審訴訟費用共計1,157 元）。
九、本件判決之基礎已臻明確，兩造其餘主張陳述、攻擊防禦方
    法及所提之證據，於與判決結果不生影響，無庸一一論述，
    併予說明。
十、據上論結，本件上訴為一部有理由，一部無理由，依民事訴
    訟法第436 條之1 第3 項、第449 條第1 項、第450 條、第
    79條但書、第87條之1，判決如主文。
中    華    民    國    98    年    9     月    2     日
                  民事第二庭  審判長法  官  俞慧君
                                    法  官  王本源
                                    法  官  王怡雯
以上正本證明與原本無異。
本件判決不得上訴。
中    華    民    國    98    年    9     月    3     日
                                    書記官  桂大永


司法院資訊處製作；財團法人民間司法改革基金會備份。
